【裁判字號】    97,上易,458
【裁判日期】    970930
【裁判案由】    侵權行為損害賠償
【裁判全文】
臺灣高等法院民事判決                 97年度上易字第458號
上  訴  人  丙○○○
訴訟代理人  乙○○
上  訴  人  甲○○
上列當事人間請求侵權行為損害賠償事件，兩造對於中華民國97
年4月24日臺灣臺北地方法院97年度訴字第872號第一審判決各自
提起上訴，本院於97年9月9日言詞辯論終結，判決如下：
    主      文
兩造上訴均駁回。
第二審訴訟費用由兩造各自負擔。
    事實及理由
一、按訴訟標的於確定之終局判決中經裁判者，除法律別有規定
    外，有既判力；當事人不得就該法律關係，更行起訴；民事
    訴訟法第249條第1項第7款及第400條第1項分別定有明文。
    查，本件上訴人丙○○○（下稱丙○○○）雖曾以上訴人甲
    ○○（下稱甲○○）涉有公然侮辱罪刑提起刑事告訴，並於
    刑事案件繫屬中，提起刑事附帶民事訴訟賠償事件，惟因與
    刑事訴訟法第488條規定不符，經本院刑事庭以其逾期提出
    刑事附帶民事訴訟為不合法，而判決駁回其刑事附帶民事訴
    訟請求確定等情，有卷附本院96年度附民上字第39號刑事附
    帶民事訴訟判決可憑（見本院卷第82頁），可徵前開判決既
    未就本件訴訟標的（即民法第195條第1項規定）為終局實體
    判決，則丙○○○提起本件訴訟，要無就同一事件更行起訴
    。故甲○○抗辯：本件訴訟係更行起訴云云，容有誤會，合
    先陳明。
二、丙○○○起訴主張：兩造係鄰居，因甲○○裝置廣告招牌乙
    事而發生爭吵，甲○○於民國（下同）94年11月7日15時許
    ，在台北市○○路29號前，辱罵伊「覽叫」（台語，指男性
    性器官）並作二手向外撥之手勢，經台視新聞於96年5月1日
    晚上7點向全國播送、蘋果日報於同日登載於法庭版，致伊
    名譽及人格受損等情。爰依民法第195條第1項規定，求為命
    甲○○應賠償伊非財產上損害新台幣（下同）40萬元之判決
    （原審判命甲○○應給付丙○○○1萬元，並駁回丙○○○
    其餘之請求；兩造各對其敗訴部分，提起上訴）。並於本院
    上訴聲明：(一)原判決關於駁回伊後開第2項之訴部分廢棄。
    (二)甲○○應再給付伊39萬元。另對於甲○○上訴部分，則答
    辯聲明：上訴駁回。
三、甲○○則以：兩造爭吵時因丙○○○罵伊「賊」（台語），
    伊才回以「覽叫」（台語），且此僅係伊口頭禪，並無不法
    侵害丙○○○名譽之意等語，資為抗辯。並於本院上訴聲明
    ：(一)原判決不利於伊之部分廢棄。(二)上開廢棄部分，丙○○
    ○在第一審之訴駁回。另對於丙○○○上訴部分，則答辯聲
    明：上訴駁回。
四、查，兩造係鄰居，因甲○○裝置廣告招牌乙事而發生爭吵，
    甲○○於94年11月7日15時許，在台北市○○路29號前，因
    辱罵丙○○○「覽叫」（台語），並作二手向外撥之手勢，
    涉有公然侮辱罪嫌，遭台灣台北地方法院檢察署（下稱台北
    地檢署）檢察官提起公訴，經本院刑事庭判處其有罪確定等
    情，有卷附本院96年度上訴字第2428號刑事判決可憑（見本
    院卷第78至80頁），並為兩造所不爭執（見本院卷第86頁反
    面），堪信為真。
五、按不法侵害他人之身體、健康、名譽、自由、信用、隱私、
    貞操，或不法侵害其他人格法益而情節重大者，被害人雖非
    財產上之損害，亦得請求賠償相當之金額，民法第195條第1
    項定有明文。準此，本院應審究者為(一)甲○○前開行為，有
    無故意不法侵害丙○○○之名譽？(二)若有，則丙○○○請求
    非財產之損害金額以若干為當？茲分別論述如下：
(一)、甲○○前開行為，有無故意不法侵害丙○○○之名譽？
  1.按民法上名譽權之侵害非即與刑法之誹謗罪相同，名譽有無
    受損害，應以社會上對個人評價是否貶損作為判斷之依據，
    苟其行為足以使他人在社會上之評價受到貶損，不論其為故
    意或過失，均可構成侵權行為，其行為不以廣佈於社會為必
    要，僅使第三人知悉其事，亦足當之（最高法院90年度台上
    字第646號判例意旨參照）。
  2.查，兩造係鄰居，因甲○○裝置廣告招牌乙事而發生爭吵，
    甲○○於94年11月7日15時許，在台北市○○路29號前，辱
    罵丙○○○「覽叫」（台語），並作二手向外撥之手勢乙情
    ，為甲○○所不爭執（見本院卷第86頁反面、第99頁），而
    「覽叫」（台語，係指男性性器官）乙詞，在客觀上足以使
    人之精神上或心理上感到難堪或不快，此為眾所周知之事，
    甲○○以該詞辱罵丙○○○，自有侮辱及貶損他人之意。況
    甲○○前開辱罵丙○○○之行為，因涉有公然侮辱罪嫌，遭
    台北地檢署檢察官提起公訴，並經本院刑事庭判處其有罪確
    定等情，有卷附本院96年度上訴字第2428號刑事判決可參（
    見本院卷第78至80頁），且為兩造所不爭執（見本院卷第86
    頁反面），益見甲○○前開辱罵丙○○○之行為，自屬故意
    不法侵害丙○○○之名譽甚明。
  3.甲○○雖抗辯：因丙○○○先辱罵伊「賊」（台語），伊才
    回以「覽叫」（台語），係屬正當防衛云云。惟查：
    (1)、所謂正當防衛，乃對於現時不法之侵害為防衛自己或他
        人之權利，於不逾越必要程度範圍內所為之反擊行為（
        最高法院64年度台上字第2442號判例意旨參照）。
    (2)、甲○○雖曾以其配偶沈王阿梅有聽聞丙○○○辱罵其「
        賊」為由，向台北地檢署提出丙○○○妨害名譽之告訴
        ，惟核與在場之另一位證人（即兩造鄰居）許錫鑑於偵
        查中證述，現場並未聽到丙○○○辱罵甲○○「賊」之
        情節不符（見本院卷第106頁）；且因沈王阿梅係甲○
        ○之配偶，其所為之證述難免有附和甲○○之虞，故本
        院認應以許錫鑑於偵查中所為之證述較為可採；再台北
        地檢署檢察官亦以丙○○○涉有妨害名譽罪嫌證據不足
        ，而予以不起訴處分確定在案（見本院卷第105至106頁
        該署94年度偵字第22545號不起訴處分書）；此外，甲
        ○○亦無法提出其他證據以實其說，故甲○○抗辯：因
        丙○○○先辱罵伊「賊」，伊才回以「覽叫」（台語）
        ，係屬正當防衛云云，自無可取。
  4.甲○○又抗辯：伊前開辱罵丙○○○涉有公然侮辱罪刑部分
    ，尚未判決確定，自難課伊損害賠償責任云云，固據提出本
    院96年10月3日院信刑智字第0960012345號函為證（見本院
    卷第81頁）。惟查，刑事訴訟所調查之證據，及刑事訴訟判
    決所認定之事實，非當然有拘束民事訴訟判決之效力（最高
    法院38年穗上字第87號判例意旨參照）。承前所述，甲○○
    前開辱罵丙○○○之行為，既有貶損丙○○○之意，即已成
    立故意不法侵害丙○○○名譽之行為，與其刑事案件判決結
    果無涉。況甲○○前開辱罵丙○○○之行為，業經本院刑事
    庭判決其成立公然侮辱罪刑確定在案（見本院卷第80頁反面
    ），縱甲○○就所涉誣告部分不服提起上訴，要與甲○○前
    開罪刑已經判決確定不生影響。是甲○○以其目前提起第三
    審上訴為由，抗辯難以課其損害賠償責任云云，仍無可取。
(二)、丙○○○請求非財產之損害金額以若干為當？
  1.按名譽被侵害者，關於非財產上之損害，加害人雖亦負賠償
    責任，但以相當之金額為限，民法第195條第1項定有明文，
    所謂相當，自應以實際加害情形與其名譽影響是否重大，及
    被害者之身分地位與加害人經濟狀況等關係定之（最高法院
    47年度台上字第1221號判例意旨參照）。
  2.本院斟酌丙○○○係高職畢業，目前擔任家庭主婦，與甲○
    ○係鄰居，雙方因懸掛壓克力招牌而起爭執，竟遭甲○○公
    然辱罵「覽叫」（台語，指男性性器官），其名譽自受有貶
    損；暨其於94年度利息及股利所得約3萬4110元（見本院卷
    第39頁稅務電子閘門財產所得調件明細表）；另甲○○係小
    學畢業，目前經營文具店（兼刻印、配鎖），因細故即以前
    開不堪語詞公然辱罵丙○○○，暨其94年度有不動產數筆及
    汽車乙輛（公告現值約833萬7513元，見本院卷第45至46頁
    稅務電子閘門財產所得調件明細表）等情，認丙○○○請求
    非財產上損害以1萬元為允當。
六、從而，丙○○○依侵權行為法則，請求甲○○應賠償其非財
    產損害40萬元，於1萬元範圍內，為有理由，應予准許。至
    丙○○○逾此所為之請求，即無理由，應予駁回。原審就上
    開應准許部分，判命甲○○應如數給付並依職權宣告假執行
    ；另上開不應准許部分，則為丙○○○敗訴之判決，經核均
    無違誤。兩造就其上揭敗訴部分各自提起上訴，指摘原判決
    不當，求予廢棄改判，皆為無理由，均應駁回其上訴。
七、本件事證已臻明確，兩造其餘攻擊或防禦方法，經本院審酌
    後，認均與本件之結論無涉，茲不再一一論述，併予敘明。
八、據上論結，本件兩造之上訴均為無理由，依民事訴訟法第44
    9條第1項、第78條，判決如主文。
中    華    民    國    97    年    9     月    30    日
                    民事第十三庭
                        審判長法  官  黃騰耀
                              法  官  陳姿岑
                              法  官  楊絮雲
正本係照原本作成。
不得上訴。
中    華    民    國    97    年    9     月    30    日
                              書記官  李華安


司法院資訊處製作；財團法人民間司法改革基金會備份。
